臺灣臺中地方法院民事判決　　　　　　　95年度訴字第3272號
原　　　告　己○○
訴訟代理人　庚○○
被　　　告　戊○○
　　　　　　辛○○
共　　　同
訴訟代理人　鐘登科　律師
複　代理人　陳佩吟　律師
上列當事人間請求清償借款等事件，本院於九十六年八月一日言
詞辯論終結，判決如下：
    主      文
被告辛○○應給付原告新臺幣貳拾捌萬零玖佰玖拾伍元，及自九
十六年八月三十一日起至清償日 (被告辛○○應給付原告新臺幣
捌拾肆萬貳仟玖佰玖拾壹元之日)止，按月於每月末日給付原告
新臺幣貳萬伍仟伍佰肆拾伍元整。
訴訟費用由被告辛○○負擔百分之四，餘由原告負擔。
本判決第一項已到期部分，得假執行；但被告辛○○於假執行程
序實施前，以新臺幣貳拾捌萬零玖佰玖拾伍元為原告預供擔保後
，得免為假執行。
原告其餘假執行聲請均駁回。
    事實及理由
壹、程序部分：
    按訴狀送達後，原告不得將原訴變更或追加他訴。但被告同
    意者、請求之基礎事實同一者、擴張或減縮應受判決事項之
    聲明者或不甚礙被告之防禦及訴訟之終結者，不在此限。民
    事訴訟法第255條第項第1、2、3、7款分別定有明文。本件
    原告起訴請求被告應連帶給付原告新臺幣（下同）1,702,99
     1元，及自支付命令送達之翌日起至清償日止，按年息5%
    計算之利息。嗣於：
  (一)民國95年11月22日民事準備狀追加依不當得利之法律關係，
    並擴張請求被告應連帶給付原告1,702,991元，及自準備書
    狀繕本送達翌日起至清償日止，按年息18%計算之利息，性
    質係就利息起算點為減縮聲明，為法之所許。
  (二)96年1月18日民事補充理由狀追年加依民法第179條、第182
    條第2項之規定，為聲明第2項，請求被告應連帶給付原告6,
    131,760元，暨自95年9月1日起至清償日止，按年息5%計算
    之利息。並聲請供擔保，請求宣告准予假執行。查就聲明2
    、3部分，係追加訴訟標的及聲明，為被告所不同意，惟其
    事實仍為被告辛○○邀同被告戊○○及訴外人張清榮為連帶
    保證人於88年間向台灣土地銀行股份有限公司 (下稱土地銀
    行)借款，因被告辛○○尚有部分款項未為清償，經土地銀
    行以原告為前揭連帶保證人張清榮之繼承人而強制執行原告
    於台灣銀行之優惠存款1,702,991元，除就土地銀行因強制
    執行而讓與前揭對辛○○之借款債權為聲明1之請求，並就
    因土地銀行強制執行致原告退休公務人員之優惠存款18%之
    權利受有損害，而追加聲明2之請求，其請求之基礎事實相
    同，對於被告之防禦無礙，應予准許。
  (三)96年4月12日民事爭點整理狀，就聲明第2項部分，追加依民
    法第546條第3項規定請求。性質上係就聲明2追加訴訟標的
    ，其基礎事實相同，應予准許。
  (四)96年4月13日言詞辯論期日，就聲明第1項部分，減縮對於被
    告戊○○之請求為973,138元，被告不為異議而為言詞辯論
    ，揆諸上開規定，就此減縮部分，為法之所許，應予准許。
  (五)96年5月23日言詞辯論期日，以戊○○係連帶保證人之一，
    其與張清榮為共同債務人，內部分擔應各1/2，加計其為張
    清榮繼承人應分擔張清榮分擔額之1/7，合計應分擔債務額
    之9/14，故其應分擔之數額為1,094,780元，爰擴張第1項聲
    明中之被告戊○○就其中1,094,780元範圍內負連帶給付責
    任。性質上亦屬擴張請求金額，對於被告防禦無礙，揆諸上
    揭規定，亦為法之所許，應予准許。
  (六)96年6月5日民事補充理由(二)狀，就第2項聲明部分，以計算
    錯誤為由減縮請求為6,130,800元，為法之所許，應予准許
    。
  (七)96年7月2日變更訴之聲明狀，就原聲明第1項部分，以被告
    二人應負擔之金額不同而變更為(1)聲明1為被告戊○○應給
    付原告1,094,780元，及自95年8 月30日起至清償日止，按
    週年利率5%計算之利息。(2)聲明2為被告辛○○應給付原告
    1,702,991元，及自95年8月30日起至清償日止，按週年利率
    5%計算之利息。至原聲明第2項，則以台灣銀行就前揭土地
    銀行強制執行之數額，以同數額同利率方式質借原告，原告
    與台灣銀行間優惠存款契約不因強制執行未為回補而解除，
    則原告之損失為質借金額所生利息，因而聲明變更為被告辛○○應自95年8月30日起至清償日止，按月給付原告25,545
    元 (0000000元之18%利息)，其基礎事實同一，無礙被告之
    防禦，應予准許。
  (八)96年7月4日言詞辯論期日，就96年7月2日變更後之聲明3，
    以前揭聲明已到期部分有10月，因而更正為被告辛○○應給
    付原告255,450元整，及自96年7月5日起至清償日止，按年
    息5%計算之利息，暨自96年6月30日起至116年5月7日止 (原
    告平均餘命之未日)按月給付原告25,545元。並以被告二人
    就1,702,991元部分之給付，為不真正連帶債務為由，而追
    加聲明4為就第1、2項之給付，於被告戊○○或辛○○其中
    一人為清償時，其餘被告於1,094,780元整限度內免給付之
    責。原聲明5減縮為訴訟費用由被告負擔。原聲明3、4、5項
    依序變更為聲明4、5、6，其基礎事實相同，對被告防禦亦
    無礙，且為被告所同意，揆諸上揭規定，亦應准許。
貳、實體部分：
一、原告主張：
  (一)被告辛○○於88年12月22日，邀同被告戊○○（為被告辛○○之夫）、訴外人張清榮（為被告戊○○之父，於91年2月7
    日死亡）為連帶保證人，向土地銀行借款200萬元，約定借
    款期限至98年12月22日止，共10年，自借款日起共分20期攤
    還，每期6個月，第1期至第9期祇付利息不還本金，第10期
    至第20期按期平均攤還本金及按借款餘額計付利息，利率按
    年息5.5%計算，並機動調整（違約時之利率為4.5%），如有
    一次遲延或給付不足額時，即視為全部到期，借款人自逾期
    時起，其逾期在6個月以內者，按農民銀行基本放款利率加
    一成計息計收違約金；逾期超過6個月者，按該行基本放款
    利率加二成計收違約金。訴外人張清榮並提供其所有南投縣
    仁愛鄉○○段355地號土地，設定最高限額抵押權240萬元予
    土地銀行，用以擔保系爭借款債權，嗣以贈與為原因，將上
    開土地之所有權移轉於訴外人張勤偉（為被告辛○○與戊○○之子），於90年11月30日辦畢登記。
  (二)被告辛○○自91年8月10日起即未依約繳納貸款利息，土地
    銀行向台灣南投地方法院 (下稱南投地院)提起92年度訴字
    第73號清償債務事件，請求被告辛○○、戊○○及訴外人張
    清榮之繼承人（即訴外人張秋菊、張秋娘、張建隆、木哇
    旦、張雪華、原告、被告戊○○）應負連帶責任，並持該確
    定判決，據以聲請強制執行，於95年8月30日就原告在臺灣
    銀行埔里分行公務員退休優惠定期存款專戶（帳號：000000
    000000）債權核發執行命令，獲償1,702,991元，而後原告
    於95年9月8日自土地銀行受讓系爭借款債權。爰依民法第74
    9條之規定，請求被告辛○○給付上開系爭借款債權1,702,9
    91元及其遲延利息。
  (三)被告辛○○向土地銀行借貸時，邀同被告戊○○及訴外人張
    清榮為連帶保證人，被告戊○○與訴外人張清榮間為共同保
    證，雙方如未明訂分擔額，則依民法第280條之規定，應平
    均分擔即各自分擔2分之1，其中訴外人張清榮所負擔之2分
    之1，應由其繼承人等7人共同繼承，每人分擔額為7分之1，
    因此，被告戊○○應分擔之部分應為14分之9。爰依民法第
    281條第1項之規定，請求被告戊○○給付1,094,780元及其
    遲延利息。
  (四)訴外人張清榮受被告辛○○之委任而為保證，其間存有委任
    關係，原告自一併繼承該委任關係。而原告於95年9月1日遭
    土地銀行收取公務員退休優惠定期存款1,702,991元，原告
    為繼續保有公務員退休優惠存款之利益，向台灣銀行以前揭
    優惠存款之請求權質借1,702,991元 (利率與優惠存款相同)
    ，於依銓敘部函示意旨，於遭法院強制執行後一月內回存，
    故原告損失為前揭質借金額之利息損失即每月25,545元 (計
    算式：1,702,991元×18%÷12=25,545元)，故原告因處理
    系爭委任事務所受損害為每月前揭質借之借款利息支出25,
    545元。又依內政部89年閩台地區人民平均餘命統計資料，
    女性平均餘命為78.44歲，原告（44年5月8日生）之餘命尚
    存25年以上，今以原告尚存餘命20年計算，爰依民法第546
    條第3項之規定，請求被告辛○○給付255,450元 (訴訟中已
    到期部分95年8月30日至96年6月30 日止)及自96年7月起至
    清償日止，按月給付25,545元。至倘如被告所言訴外人張清
    榮所為擔任連帶保證人之簽名，僅為事實行為，不生任何法
    律效果之意思表示存在，豈非張清榮之簽名，亦不生連帶保
    證之法律效果，應非可採。且此委任關係著重在受任人清償
    債務，受任人縱死亡，繼承人繼承該委任關係，並無違其原
    委任之目的，故被告辛○○與張清榮間之委任關係，依民法
    第550條後段之規定，並不因張清榮死亡而消滅，仍由原告
    一併繼承之。
  (五)至被告戊○○指稱原告於84年間以其名義向臺灣中小企業銀
    行健行分行借款100萬元，而主張抵銷原告之請求乙節，然
    該借款始末，為原告所不知，所借得款項為何人花用，原告
    亦不知，僅如被告戊○○所稱期間，代父親張清榮轉交款項
    予被告戊○○而已，且於96年3月1日所談和解條件，原告並
    未同意。
  (六)並聲明：1.被告戊○○應給付原告1,094,780元，及自95年8
    月30日起至清償日止，按週年利率5%計算之利息。2.被告辛○○應給付原告1,702,991元，及自95年8月30日起至清償日
    止，按週年利率5%計算之利息。3.就第1、2項之給付，於被
    告戊○○或辛○○其中一人為清償時，其餘被告於1,094,
    780元整限度內免給付之責。4.被告辛○○應給付原告255,
    450元整，及自96 年7月5日起至清償日止，按年息5%計算之
    利息，暨自96年6 月30日起至116年5月7日止 (原告平均餘
    命之未日)按月給付原告25,545元。5.原告願供擔保，請求
    宣告准予假執行。
二、被告則以：
  (一)被告辛○○確曾於88年12月間，邀同被告戊○○及訴外人張
    清榮擔任連帶保證人，向土地銀行貸得系爭借款，惟不知土
    地銀行何以未向被告辛○○求償，隨即向原告強制執行，被
    告辛○○願清償系爭借款。
  (二)被告戊○○、訴外人張清榮係出於親屬間之互惠，且應銀行
    放貸之作業要求，而於被告辛○○前揭借款時，為簽名保證
    等手續，僅為單純事實行為，無生任何法律效果之意思表示
    存在，渠等並無為共同分擔系爭債務之約定。縱認被告辛○○與訴外人張清榮間有委任關係存在，惟依民法第550條規
    定，亦因張清榮死亡而消滅，原告無從繼承上開委任關係，
    其依民法第749條之法律關係請求被告辛○○給付，洵無理
    由。縱認訴外人張清榮於91年2月7日過世，無償委任關係不
    消滅，其繼承人即訴外人張秋菊、張秋娘、張建隆、木哇
    旦、張雪華、原告、被告戊○○，應就上開連帶保證債務負
    連帶責任，而應共同承擔系爭借款債務1,702,991元，依民
    法第280條、第281條第1項之規定，原告僅能向被告戊○○
    請求內部分擔之部分，應為系爭借款之7分之1，即243,281
    元。
  (三)另被告戊○○、訴外人張清榮係出於親屬間之互惠，且應銀
    行放貸之作業要求而為簽名保證等手續，僅為單純事實行為
    ，無生任何法律效果之意思表示存在，渠等並無為共同分擔
    系爭債務之約定。縱認被告辛○○與訴外人張清榮間有委任
    關係存在，惟依民法第550條規定，亦因張清榮死亡而消滅
    ，原告無從繼承上開委任關係，其依委任關係請求損害賠償
    ，洵無理由。縱認原告得依委任關係請求其退休優惠定期存
    款因遭土地銀行收取，而向台灣銀行以退休優惠存款請求權
    質借與查封同額1,702,991元之款項，致應支付每月25,545
    元之利息損失，以原告尚存餘命20年計算，受有6,131,760
    元之損失 (即每月25,545元，支付至116年8月30日止之總和
    ) ，惟臺灣土地銀行對於被告辛○○之債權僅有1,702,991
    元，是原告所受讓者亦以此為限，其主張受有6,131,760元
    之損失，實無理由。
  (四)原告於84年5、6月間，曾因需款100萬元之事告貸無門而向
    訴外人乙○○○（兩造之大姐）請求協助，乙○○○乃轉商
    洽要求被告戊○○借款予原告，被告戊○○乃於84年6月下
    旬某日在乙○○○、張清榮及原告陪同下，一起至臺灣中小
    企業銀行健行分行，由被告戊○○擔任借款之債務人，向當
    時之經理甲○○洽商借款事宜，於84年6月26日放款後，被
    告戊○○即提領現金100萬元轉借予原告使用，並與原告約
    定其應於每月分期清償期日前匯付35,000元予被告戊○○，
    俾供被告戊○○按期清償予臺灣中小企業銀行健行分行。原
    告除給付14萬元現金予被告戊○○外，自84年12月起即未付
    分文，經被告戊○○催討，原告均置之不理。被告戊○○爰
    以96年1月10日民事答辯狀（當日經原告收受）主張就該筆
    借款與原告之請求相互抵銷。
  (五)被告戊○○既於96年1月10日以其對原告之86萬元債權抵銷
    ，則被告辛○○基於不真正連帶債務之法律關係，亦可主張
    在86萬元範圍內業已清償。又被告戊○○受被告辛○○委託
    ，與訴外人丙○○、乙○○○、張秋娘、張建隆及木哇旦
    ，於96年3月1日前往原告住處，就被告辛○○之系爭借款債
    務與原告積欠被告戊○○之債務商討處理事宜。是日兩造達
    成和解，就被告辛○○積欠之系爭借款債務餘額842,991元(
    另86萬元業已於96年1月10日抵銷)，待被告戊○○名下之南
    投縣仁愛鄉○○段353地號土地之徵收補償款撥款時即清償
    之。從而，就被告辛○○積欠之系爭借款，清償期尚未屆至
    ，即須待上開土地補償款撥款後，清償期始屆至，原告才可
    行使其請求權，是本件之起訴，洵無理由。被告戊○○基於
    民法第274條規定，以被告辛○○既與原告就上揭保證債務
    達成和解，被告戊○○自得免除應分擔之責任。
  (六)並聲明：原告之訴駁回。
三、不爭執之事項：
  (一)被告辛○○於88年12月22日，邀同被告戊○○、訴外人張清
    榮為連帶保證人，向土地銀行借款200萬元，訴外人張清榮
    並提供其所有南投縣仁愛鄉○○段355地號土地，設定最高
    限額抵押權240萬元予土地銀行，用以擔保系爭借款債權，
    嗣以贈與為原因，將上開土地之所有權移轉於訴外人張勤偉
    ，於90年11月30日辦畢登記。
  (二)訴外人張清榮於91年2月7日死亡，其繼承人為訴外人張秋菊
    、張秋娘、張建隆、木哇旦、張雪華、原告、被告戊○○
    等人。
  (三)被告辛○○自91年8月10日起即未依約繳納貸款利息，經土
    地銀行取得台灣南投地方法院 (下稱南投地院)92 年度訴字
    第73號確定判決，持向法院聲請強制執行，於95年8月30日
    就原告對於臺灣銀行埔里分行公務員退休優惠定期存款（帳
    號：000000000000）債權核發執行命令，收取1,702,991元
    。
  (四)原告於95年9月8日自土地銀行受讓系爭借款債權1,702,991
    元及其從屬權利。
四、本件之爭點：
  (一)原告代位行使土地銀行就系爭借款得對主債務人辛○○、連
    帶保證人戊○○請求清償，是否有理由？
  (二)訴之聲明 (即更正後之聲明四)之訴訟標的究為民法第749條
    或其他法律規定？
  (三)被告戊○○主張曾經借款100萬元整予原告，行使抵銷權，
    有無理由？
五、法院之判斷
  (一)原告代位行使土地銀行就系爭借款得對主債務人辛○○請求
    清償，於1,702,991元範圍內為有理由。
　　按保證人向債權人為清償後，於其清償之限度內，承受債權
  　人對於主債務人之債權。民法第749條定有明文。查，本件
    原告主張，被告辛○○為系爭借款之主債務人，而被告戊○○、訴外人張清榮為系爭借款之連帶保證人。又保證債務無
    專屬性，原告為訴外人張清榮之繼承人，原告因繼承張清榮
    所負上開保證債務，經土地銀行取得南投地院92年度訴字第
    73號確定判決為執行名義，持向南投地院聲請強制執行，於
    95年8月30日就原告對於臺灣銀行埔里分行公務員退休優惠
    定期存款（帳號：000000000000）債權核發執行命令，收取
    1,702,991元，原告於95年9月8日自臺灣土地銀行受讓系爭
    借款債權1,702,991元及其從屬權利之事實，已如前述。則
    原告依據民法第749條規定代位行使土地銀行對被告辛○○
    之系爭借款債權，自屬有據。又查，保證債務保證人代償後
    ，其代位所取得之債權，全然與原債權相同 (最高法院18年
    上字第1235號判例意旨參照)。且利息不得滾入原本再生利
    息，為民法第207條所明定，保證人代為清償後，依民法第
    749條規定，對債權人取得代位權，則其請求之範圍，僅以
    債權人所得請求之權利為限，本件依原告提出之債權移轉證
    明書，載明土地銀行因原告代償被告辛○○之債務，將其對
    於被告辛○○之債權轉讓予原告，其轉讓之內容為含「債務
    本金、利息及訴訟費用計1,702,991元」，故原告就其受讓
    土地銀行之債權內容既已包含本金、利息在內，其權利不得
    大於土地銀行對於被告辛○○之債權，自不得向被告辛○○
    請求給付利息。是以，原告僅得請求被告辛○○給付1,702,
    991元。
  (二)原告得對被告戊○○求償之金額為973,138元，及自95年8月
    30日起至清償日止，按年息5%計算之利息。
  1.被告戊○○所負連帶保證債務，雖無保證債務之補充性，惟
    仍有從屬性之適用，則該項債務，因原告代償系爭借款債務
    後，隨之消滅。是以，原告不得援引民法第749條之規定請
    求被告戊○○與被告辛○○負「連帶」責任。
  2.次按數人負同一債務，明示對於債權人各負全部給付之責任
    者，為連帶債務。民法第272條第1項定有明文。又保證債務
    之所謂連帶，係指保證人與主債務人負同一債務，對於債權
    人各負全部給付之責任者而言，此就民法第272條第1項規定
    連帶債務之文義參照觀之甚明。故連帶保證與普通保證不同
    ，無民法第746條所揭同法第745條關於檢索抗辯之權利 (
    最高法院45年台上字第1426號判例意旨參照)，故連帶保證
    為民法第272條第1項所指連帶債務之一種。另連帶債務人相
    互間，除法律另有規定或契約另有訂定外，應平均分擔義務
    。連帶債務人中之一人，因清償、代物清償、提存、抵銷或
    混同，致他債務人同免責任者，得向他債務人請求償還各自
　　分擔之部分，並自免責時起之利息。民法第280條、第281條
    第1項分別定有明文。另兩造及訴外人陳○雄既同為訴外人
    謝○霞之連帶保證人，以保證債權人台灣省合作金庫之參拾
    萬元借款債權，則對於債權人言，保證人固與債務人連帶負
    履行債務之責任；於共同保證人間則依民法第七百四十八條
    規定連帶負保證責任，故連帶債務之規定，於保證人間當亦
    有其適用 (最高法院71年度台上字第5054號判決意旨可資參
    照)。本件被告戊○○抗辯稱，斯時其與張清榮係基於銀行
    放貸作業要求，而受被告辛○○邀同在借貸契約書之連帶保
    證人欄簽名，係基於親屬間互惠，無生任何法律效果之意思
    表示存在，渠等並無為共同分擔系爭債務之約定，被告辛○○自應就系爭債務負擔全部責任，原告自不得向渠求償等語
    。經查，保證人以明示之意思表示與債務負連帶責任 (即所
    謂連帶保證)者，揆諸上揭說明，連帶保證為民法第272條第
    1 項所指連帶債務之一種，自有民法第280條、第281條之適
    用，被告戊○○辯稱其與張清榮基於親屬間互惠或基於委任
    而為被告辛○○之連帶保證人，戊○○、張清榮二人與被告
    辛○○間並無內部分擔之問題，進而認原告繼承張清榮系爭
    連帶債務人受土地銀行強制執行後，不得依民法第281條之
    規定向被告戊○○求償即屬有誤。蓋以連帶債務人與主債務
    人間，連帶債務人固無內部分擔問題，然於連帶債務人彼此
    間，依民法第280條規定仍有內部分擔問題，原告基於連帶
    債務人張清榮繼承人身分遭強制執行後，就其所受執行1,70
    2,991元自得依民法第281條規定向另一連帶保證人即被告戊○○求償。次查，張清榮與被告戊○○間對於系爭連帶保證
    債務，並未約定分擔部分，依民法第280條規定，自應平均
    平均義務，即張清榮、戊○○應各分擔1/2，是以，原告以
    張清榮繼承人身分為土地銀行強制執行1,702,991元部分，
    自得向被告戊○○求償1/2，即被告戊○○以連帶保證人身
    分應返還原告851,496元 (小數點以下四捨五入)。又查，繼
    承人相互間對於被繼承人對務，除另有約定外，按其應繼分
    比例負擔之。民法第1153條第2項亦定有明文，此即民法第
    280條所稱「法律另有規定」，本件被繼承人張清榮死亡，
    其繼承人含原告、被告戊○○在內計有7人，已如前述，則
    原告與被告戊○○等7人共同繼承張清榮上揭保證債務，其
    分擔部分，按應繼分比例，負連帶責任，即各自分擔7分之1
    ，則被告戊○○應分擔之部分為14分之1。故被告戊○○應
    分擔系爭借款債務之數額為973,138元 (計算式：851,496＋
    1,702,991元×1/14＝973,138元，小數點以下四捨五入)，
    並得請求自免責時即95年8月30日 (依原告提出之優惠存款
    存摺明細載明強制執行之日即系爭債務免責之日為95年8月
    30日，依民法第281條第1項應自免責之日起算，故不適用始
    日不計原則)起之利息，此項利息應依法定利率 (民法第203
    條參照)計算，故原告得請求被告戊○○給付973,138元，及
    自95年8月30日起至清償日止，按年息5%計算之利息。
  (三)被告戊○○或被告辛○○主張抵銷部分：
    按二人互負債務，而其給付種類相同，並均屆清償期者，各
    得以其債務，與他方之債務，互為抵銷。民法第334條第1項
    定有明文。本件被告戊○○主張原告於84年中某日偕同兩造
    之父張清榮至證人乙○○○住處借款不成，轉由被告戊○○
    出借100萬元，原告僅清償14萬元，尚有86萬元未為清償，
    爰於96年1月10日以其對原告上揭86萬元之借款債權於86萬
    元限度內與原告上揭請求為抵銷。嗣於96年3月1日經證人丙○○協調，對被告辛○○前揭未清償之842,991元債務，達
    成和解，即俟南投縣仁愛鄉○○段353地號林地徵收補償費
    核發時清償，即對上揭債務附有期限等語，為原告所否認，
    並以84年中某日係原告之父張清榮曾至證人乙○○○住處，
    不知為何事，且上揭土地不在被告戊○○名下，不可能答應
    等語置辯。經查：被告戊○○主張原告向其借款86萬元之事
    實，並舉證人乙○○○及丙○○、甲○○之證言為證。惟證
    人乙○○○到庭證稱略以：84年中某日原告偕同兩造之父張
    清榮至其住處欲借款100萬元，證人丙○○表示原告信用不
    好，不肯借，伊見其可憐，因而應張清榮之要求找來被告戊○○，由戊○○出面向台中中小企業銀行健行分行找甲○○
    襄理信用借款100萬元交予原告，96年3月1日證人、證人之
    夫、證人大妹、二弟、小弟又被告戊○○到原告住處，由證
    人丙○○出面化解兩造前揭金錢糾紛，後來有達成協議等語
    (96年4月13日筆錄第3頁參照)，又證稱：84年6月間原告向
    戊○○借款100萬元，當時有約定從翌月開始於每月領薪水
    時清償，清償方式由原告逕行存入戊○○於系爭信用貸款銀
    行備償專戶，原告有還過二次，其中一次金額不足，由被告
    戊○○自己補貼，兩造當時並未提到如果原告沒有按時清償
    時，如何處理。又我曾經與戊○○於原告兒子服役時猛暴性
    肝炎死亡，國家賠償撫卹金時，到原告家裡一次催討前揭欠
    款，時間約93、94年間。」等語 (96年8月1日筆錄參照)；
    證人丙○○則證述略以：84年中某日原告偕同兩造之父張清
    榮至其住處欲借款100萬元，當時伊表示原告信用不好，證
    人乙○○○表示原告已改過，即交由乙○○○處理。96年3
    月1日伊及證人乙○○○、被告戊○○、二弟、三弟、大妹
    到原告住處，就原告與被告戊○○間金錢債務之事協商，達
    成協議為被告戊○○欠原告的錢 (1,702,991元)要還，等被
    告戊○○土地 (南投縣仁愛鄉○○段353地號)補償款下來後
    ，由伊負責將170多萬元現金交給原告，伊問原告你欠被告
    戊○○100萬元如何處理，原告表示沒有用那麼多，只用了
    86萬元，戊○○同意以86萬元計算，原告表示上揭86萬元欠
    款，願每月清償15,000元，被告戊○○同意 (同上筆錄第4
    、5頁參照)，又證稱：「96年3月1日在原告家裡談和解時，
    被告辛○○不在場，辛○○有授權戊○○有關辛○○與己○○間債務170餘萬元與原告和解，至於被告戊○○借款86萬
    元給原告部分，達成原告按月清償戊○○15,000元，自補償
    款撥下來後清償原告170餘萬元債務後，原告才有開始按月
    清償義務。」 (本院96年8月1日筆錄參照)等語。另證人甲○○到庭證述略以：84年6月間某日，原告與被告戊○○、
    兩造大姊乙○○○、兩造之父張清榮到銀行，由被告戊○○
    借款100萬元，說是要當週轉金，當天提現金後的情形伊不
    清楚等語 (96年6月6日筆錄第2頁參照)，原告對於證人所言
    ，表示84年6月月間係兩造之父張清榮至乙○○○處，不知
    何事，96年3月1日證人丙○○沒有提及86萬元，至於前揭土
    地補償款之事，因土地不在原告名下，又不知何時補償款下
    來，因而不同意等語。惟證人或為兩造之至親，或與兩造無
    債務或宿怨，又親眼見聞，所為證言自屬可信，足認原告確
    於84年6月間某日向被告戊○○借款100萬元，嗣後清償14萬
    元，尚有86萬元未清償，且被告戊○○曾於93、94年間原告
    之子死亡後向原告追討積欠之86萬元，兩造於96年3月1日業
    已私下和解，即被告辛○○積欠原告前揭842,991元 (因被
    告戊○○已於96年1月10日以原告積欠伊86萬元已屆清償期
    為由，抵銷被告戊○○應給付原告上揭973,138元之債務，
    基於不真正連帶債務關係，被告辛○○就上揭已抵銷部分之
    債務86萬元，得主張免責，故原告僅可向被告辛○○請求未
    償餘額842,991元，原告與被告辛○○於96年3月1日誤為尚
    有1,702,991元債務)之給付附有期限，即南投縣仁愛鄉○○
    段353地號土地徵收補償款核撥時，為被告辛○○應為清償
    之日。
  (四)次按不真正連帶債務，係數債務人基於不同之債務發生原因
    ，就同一內容之給付，對於同一債權人各負全部給付義務，
    因一債務人給付，他債務人即同免其責任。其各債務發生之
    原因既有不同，僅因相關法律關係偶然競合 (最高法院92年
    度台上字第1540號判決意旨參照)。而不真正連帶債務幾全
    依法規之競合而成立，其成立之主要型態有下列各類：(1)因
    一人之侵權行為與他人之侵權行為競合而成立者；(2)因一人
    之債務不履行與他人之債務不履行競合而成立者；(3)因一人
    之侵權行為與他人之債務不履行競合而成立者；(4)因契約上
    之損害賠償與他人之債務不履行之競合而成立者；(5)因契約
    上之損害賠償與他人之侵權行為之競合而成立者（鄭玉波著
    民法總論第456頁至458頁參照）。本件被告辛○○為系爭債
    務之主債務人，被告戊○○除身為連帶保證人外，復繼承張
    清榮連帶保證人之債務，已如前述，彼等二人間對於系爭債
    務，係就同一內容之給付，對於原告各負全部或部分給付義
    務，因一債務人給付，他債務人在給付範圍內即同免其責任
    ，屬於前揭「因一人之債務不履行與他人之債務不履行之競
    合而成立」之不真正連帶債務類型，揆諸上揭說明，應負不
    真正連帶賠償責任。故被告二人應對原告負不真正連帶責任
    。綜上所述，本件原告固得請求被告辛○○給付842,991元
    ，請求被告戊○○給付113,138元及自95年8月30日起至清償
    日止，按年息5%計算之利息，如其中一被告已為給付，在給
    付之範圍內 (以113,1380元為限)其他被告同免給付之義務
    。惟被告辛○○既於96年3月1日經由丙○○與原告達成和解
    ，即辛○○上揭債務之清償附有期限即南投縣仁愛鄉○○段
    353地號土地徵收補償款核發之日，迄言詞辯論終結期日止
    ，期限尚未屆至，原告請求被告辛○○給付上揭款項，為無
    理由。另被告戊○○既為連帶保證人，雖喪失保證債務之補
    充性，但並未喪失從屬性，故被告辛○○之清償既附有期限
    ，被告戊○○援引民法第742條，以南投縣仁愛鄉○○段353
    地號土地徵收補償款尚未核撥，於核撥前得拒絕清償之抗辯
    ，核無不合，故原告請求被告張建動給付113,138元及其利
    息，亦無理由，應予駁回。
  (四)原告請求被告辛○○賠償優惠存款利息損害部分：
　　按受任人處理委任事務，因非可歸責於自己之事由，致受損
  　害者，得向委任人請求賠償。委任關係，因當事人一方死亡
　　、破產或喪失行為能力而消滅。但契約另有訂定，或因委任
  　事務之性質不能消滅者，不在此限。民法第546條第3項、第
    550條分別定有明文。本件被告辯稱，被告戊○○、訴外人
    張清榮就主債務人辛○○系爭借款為連帶保證，性質上係事
    實行為，其間不存有委任關係等語。惟兩造既不爭執，被告
    戊○○、訴外人張清榮與辛○○間就與爭借款為連帶保證，
    非屬贈與，則按諸一般人生活經驗，系爭連帶保證債務高達
    200萬元，數目非小，非一般日常生活小事，難謂僅屬單純
    的日常善意行為，應認被告戊○○、訴外人張清榮係受被告
    辛○○之委任而為保證，其間有委任關係存在。又委任關係
    原則上固因張清榮當事人一方死亡而消滅，然參酌委任事務
    即保證債務之性質，及由受任人之繼承人繼續處理委任事務
    乃有利於委任人之利益等情觀之，應可認定為因委任事務之
    性質，有不能消滅之情形。是以原告依民法第546條第3項之
    規定，得請求主債務人即被告辛○○賠償因處理委理事務所
    受損害。茲應予審究者，原告所受損害為何？本件原告主張
    土地銀行強制執行其於台灣銀行埔里分行公務員退休定期優
    惠存款帳戶（帳號：000000000000）之存款1,702,991元，
    受有損害等語。經查，依公務員一次退休金優惠存款辦法第
    6 條第2項規定：「存款未到期前，不得提取」，第7條規定
    ; 「存款中途解約後，不得再行存入」之規定，嗣經考試院
    銓敘部於92年4月7日以銓退二字第0922232220號函文釋示，
    有關退休人員儲蓄之優惠存款，因法院執行命令而被扣押，
    因違反前開優惠存款辦法規定期前不得提取之規定，雖已生
    中途解約之事實，惟因考量存款人非主動解約，如於一月內
    補足扣押款，即准其自補足扣押款手續之日起，恢復優惠存
    款等語，故原告為避免其得享受18%優惠存款利息之利益受
    有損害之虞，即以前揭優惠存款返還請求權向向台灣銀行辦
    理質借與扣押同額款項，而回補前揭遭扣押之優惠存款，始
    得繼續享有優惠存款，業經證人即台灣銀行員工丁○○到院
    證述明確（96年7月4日筆錄第2頁參照），並有存摺交易明
    細乙份附卷可稽，惟上揭質借之利息與優惠存款同，故原告
    受有相當於每月25,545元 (計算式：1,702,991×18%÷12=2
    5,545，小數點以下四捨五入)之損害，而此項損害係因主債
    務人辛○○不清償積欠土地銀行前揭債務，原告基於繼承張
    清榮與被告間委任關係，於處理委任事務時所受損害，其間
    自有因果關係，應由被告辛○○返還。次查，原告平均餘命
    年齡按內政部台灣地區89年原住民人口數及其分布配表二所
    示為74.1歲，而原告現年52又1/6歲 (44年5月8日生)，平均
    餘命尚有近21又14/15年，原告請求以20年計算，計至平均
    餘命末日 (116年5月7日)，為法之所許，故原告請求被告辛○○給付按月給付25,545元至原告平均餘命之日止，即屬有
    據。又查，原告係依民法第546條第3項請求本項因處理委任
    事務所生損害，與另依民法第749條代位權請求給付前揭遭
    強制執行款項170萬餘元不同，係另一請求權，不受前揭代
    位權得行使範圍之限制，被告辛○○辯稱原告得請求之債權
    額以前揭強制執行170萬餘元為其上限，尚乏依據，併予敘
    明。綜上所述，原告請求被告辛○○給付280,995元 (95年8
    月30強制執行，是日並辦理質借，而每月利息清償日為當月
    末日，有原告提出之存摺明細附卷可稽，故訴訟中已到期部
    分為11個月)，及自96年8月31日起至清償日 (即清償842,99
    1元之日)止，按月於每月末日 (以原告平均餘命末日即116
    年5月7日為限)給付原告25,545元，為有理由，應予准許。
六、本件事證已臻明確，兩造其餘攻擊防禦方法及舉證，於本件
    事實之認定與判決結果無礙，茲不一一論列，附為敘明。
七、本件原告勝訴部分，所命給付金額未逾50萬元，依民事訴訟
    法第389條第1項第5款規定，應依職權宣告假執行。被告對
    於敗訴部分，聲請預供擔保免為假執行，核無不合，爰酌定
    相當之金額准許之。
八、訴訟費用負擔及假執行之依據：民事訴訟法第78條、第389
    條第1項第5款、第392條第2項。
中　　華　　民　　國　　96　　年　　8　　月　　17　　日
                  民事第一庭  法　官　陳學德
以上正本係照原本作成。
如對本判決上訴，須於判決送達後20日內向本院提出上訴狀。
中　　華　　民　　國　　96　　年　　8　　月　　17　　日
                    　　　　　書記官　何惠文
